臺灣高等法院臺中分院民事判決　八十九年度重上字第一八八號
　　上　訴　人　臺灣電力股份有限公司
　　法定代理人　甲○○
　　複 代理 人　乙○○
　　法定代理人　丙○○
右當事人間請求履行契約事件，上訴人對於中華民國八十九年十月十九日臺灣臺中地
方法院八十八年度重訴字第一一一○號第一審判決提起上訴，被上訴人並為訴之變更
、追加，本院判決如左：
      主      文
原判決廢棄。
被上訴人在第一審之訴及假執行之聲請均駁回。
被上訴人追加之訴及假執行之聲請均駁回。
第一、二審（含追加之訴）訴訟費用由被上訴人負擔。
      事      實
甲、上訴人方面：
一、聲明：求為判決：(一)原判決關於命上訴人給付被上訴人新臺幣二千零七萬六千九
    百三十七元及自民國八十八年十一月二十七日起自清償日止，按年息百分之五計
    算之利息之裁判均廢棄。(二)右廢棄部分，被上訴人在第一審之訴、假執行之聲請
    及第二審擴張之訴均駁回。(三)如受不利益之判決時，請准上訴人提供現金或等值
    之有價證券為擔保免為假執行。
二、陳述：除援用原判決書之記載外，補稱：
Ａ、關於上訴部分：
  (一)原審判決上訴人應負債務不履行及賠償被上訴人營業利益之損失，共計二千零七
    萬六千九百三十七元，無非以上訴人單以其使用低灰分之煤，係基於社會之責任
    ，配合地方政府之公益，未舉證證明就中七機及中八機脫硫設備工程之延誤，係
    不可歸責於上訴人之事由，因認上訴人應負完全之債務不履行等之責任，惟查：
    按債務不履行之損害賠償責任，亦係以債務人有故意或過失之行為為原則，此觀
    民法第二百二十條之規定自明，此觀該條第一項、第二項分別規定「債務人就其
    故意或過失行為，應負責任」「過失之責任，依事件之特性而有輕重，如其事件
    非予債務人以利益者，應從輕酌定」。本件之關鍵係在認定上訴人是否有可歸責
    於之事由？於酌定賠償額時，應否從輕？因被上訴人係於八十七年八月二十五日
    就系爭中七、八號機灰倉煤灰與上訴人訂立「台灣電力股份有限公司台中發電廠
    灰倉飛灰標售契約」（下稱系爭契約），期間自民國八十七年九月一日至八十九
    年八月卅一日，簽約時（即於八十七年八月），上訴人排放之硫氧化物，原低於
    國家標準一百PPM，較全國標準五百PPM嚴格許多，惟因台中縣政府於八十八年六
    月間率先通過「空氣污染電力業加嚴排放標準案」，成為全國唯一依空氣污染防
    制法訂定之辦法，最大硫氧化物之排放濃度，須嚴格要求在五十PPM 以下，並限
    令自八十八年七月一日起實施，超出該標準者一律計罰。上訴人為配合因該新法
    規之頒布，乃對中七及八號機組之趕工加裝排煙脫硫設備，七號機、八號機分別
    於八十八年十二月一日、八十九年二月六日趕工完成，在前揭機組完成前，上訴
    人為避免違反新法規受罰，暨履行公法上之義務，同時在為完成發電及兼顧環保
    責任，只得使用煙量及硫量最低之印尼煤（環保煤）發電，關此事實，被上訴人
    於起訴狀內明載，兩造均無爭議，換言之，兩造簽約起（即於八十七年八月）至
    八十八年六月三十日以前，上訴人排放硫氧化物均合於於國家標準，因台中縣政
    府頒布新法規，上訴人為避免違反新排放標準，而對中七機及中八機加裝脫硫設
    備，只使用硫量最低之環保煤發電，致煤灰減產，亦非可歸責於上訴人之事由，
    上訴人應無過失；退萬步言，上訴人縱有過失，此項情事變更之事由，非出於上
    訴人之故意並獲利益，即非可歸責於上訴人，上訴人不應負重大過失責任，原審
    遽認係可歸責於上訴人之事由，並擴及預期利益之賠償，無異認上訴人須就守法
    之行為負賠償責任，未免過苛，即強人所難。
  (二)1.依「契約明示原則」，兩造間所簽訂之台中發電廠灰倉飛灰標售說明書第二條
      第二項明定「甲方（即台中發電廠）每日所提供之飛灰（生灰）每一部機滿載
      時每年約燃燒一百萬噸煤，其中煤含灰分約為四％—十四％之間（灰分中飛灰
      約佔八十％量，飛灰燒失量約在十二％以下），以上數量僅供參考，應以甲方
      每日實際發電量為準，惟甲方可能有臨時故障檢修、停機或煤源不同等因素，
      而使發電量有所變化致煤灰量減少情形，乙方不得據此提出任何要求或補償。
      」其中，「煤含灰分」係指煤中所含的灰份；「煤灰量」係指煤中所含灰份的
      量。本件標售之煤灰，為發電副產品，雖量大，但無品質要求可言，灰量以每
      日實際發電量為準，煤的含灰分約在四％到十四％之間，須以每部機每年可燒
      一百萬噸煤來估計（即一年煤灰量約在四萬噸到十四萬噸之間），但常因故障
      檢修、停機或煤源不同等因素，致煤灰量減少之情形，在所多見，雙方特約明
      定買受人不得據此提出任何要求或補償，詎原審未從契約原意、契約之主要目
      的及經濟價值全般通觀，一方面將「發電量有所變化致煤灰量減少」文句更為
      曲解，認本件是煤含灰分減少，非煤灰量減少；一方面未斟酌本件上訴人因「
      煤源不同（使用環保煤）使灰量減少」之契約文字，即反捨契約將「煤源不同
      」與「檢修」「停機」併列為免責之文字，即失當時立約之真意。
    2.被上訴人主張：本件與前揭「發電量有所變化致煤灰量減少情形」不符，本件
      上訴人使用低灰分之環保煤，亦與發電量無關。‧‧‧每日實際發電量有關者
      ，係所燃燒煤礦之噸數，而非煤礦燃燒後所得灰分之多寡。‧‧‧契約雖明載
      「灰分約為四％—十四％之間，以上數量僅供參考」之規定，然前揭說明書第
      三條有關提灰作業管理第十一項、第十四項既有飛灰燒失量超過十二％，上訴
      人未能正常供灰‧‧‧之辦理退款規定，故「灰分約為四％—十四％之間，以
      上數量僅供參考」之規定，顯不足採，‧‧‧云云，惟查：(1)本件上訴人使用
      環保煤，而使發電量有所變化，致煤灰量減少，該當前揭但書除外之規定，即
      「發電量有所變化致煤灰量減少情形」之規定。(2)與每日實際發電量有關者，
      非僅單純燃燒煤礦之噸數，包括煤質含「碳」量低、煤質含「水」量高、煤量
      不足（即燃料頓數不足）、煤源不同（即各國煤其含碳、水分、發熱量不同）
      、設備故障（輸煤設備、其他機械、電氣設備等）。(3)本件標售之煤灰，為發
      電副產品，數量龐大，除做水泥添加物外，尚有各類用途，故未訂定品質標準
      ，灰量以每日實際發電量為準，煤的含灰分約在四％到十四％之間，須以每部
      機每年可燒一百萬噸煤來估計（即一年煤灰量約在四萬噸到十四萬噸之間），
      但常因故障檢修、停機或煤源不同等因素，致煤灰量減少之情形，在所多見，
      故雙方契約條款之但書乃明定被上訴人不得據此提出任何要求或補償。(4)前揭
      說明書第三條第十一項特別對「燒失量」若連續五天超過十二％以上有辦理退
      款之規定，所謂燒失量，即灰中的含有未完全燃燒的碳粉含量稱之；同條十四
      項規定因上訴人「臨時搶修，故障停機檢修，或無預期非正常情形下」造成「
      停機」等無法正常供應飛灰之情形，有辦理退款之規定，然與本件上訴人使用
      環保煤，致煤灰量減少之情形有別，即該當第二條第四項規定但書之規定，縱
      煤的含灰份低於百分之四，非兩造契約認定之飛灰有瑕疵，詎被上訴人卻援引
      第三條第十一項「燒失量」、、第十四項「停機」等退款規定，主張上訴人前
      揭第二條第四項規定但書無效‧‧‧云云，未免失據。
    3.被上訴人主張：依前揭說明書第三條第十四項規定上訴人因「臨時搶修，故障
      停機檢修，或無預期非正常情形下」造成「停機」等無法正常供應飛灰之情形
      辦理退款，即以得標金額（即七千零六十萬元）除以契約天數（即二年，七百
      三十日），再除以二部機，再乘以無法正常供應飛灰日數（自八十八年七月一
      日起至同年十月二十五日，計一百十七日）及機組數（即第七號、第八號機，
      計二部機組），計一千一百三十一萬五千三百四十二元（小數點以下四捨五入
      ）‧‧‧云云，惟查：依上開規定係指上訴人「臨時搶修，故障停機檢修，或
      無預期非正常情形下」造成「停機」等無法正常供應飛灰之情形辦理退款之規
      定，惟本件不合上開得辦理退款之規定。況本件被上訴人求償期間內，遇九二
      一地震，致停機二十天，就超過九日部分，被上訴人已依前揭規定請求退款，
      上訴人亦函准被上訴人之退款申請，故本件被上訴人又重複請求，顯有不當。
  (三)1.本件煤灰，為上訴人公司發電副產品，數量龐大，煤灰的用途很多，應用方面
      亦呈多元化，包括水泥添加物，混凝土摻料、水泥原料、農業利用、改善酸性
      土壤、工業材料、製磚、陶瓷、人工輕質骨材、發池混凝土板（或磚）、肥料
      、人工魚礁、消波塊、隔熱磚、防火材料，以及作為塑膠、橡膠、油漆工業的
      填充等等多種應用途徑，只要針對各類飛灰的特性運用，均能使飛灰達到最好
      效果，故無法訂出品質標準，灰量以每日實際發電量為準，煤的含灰分約在四
      ％到十四％之間，但常因故障檢修、停機或煤源不同等因素，致煤灰量減少之
      情形，在所多見，故雙方契約條款之但書特別明定「灰分約在四％到十四％之
      間，以上數量僅供參考」，被上訴人不得據此提出任何要求或補償。
    2.本件兩造間僅對「燒失量」若連續五天超過十二％以上有辦理退款之規定，所
      謂燒失量，即灰中的含有未完全燃燒的碳粉含量稱之；按經濟部中央表準局印
      行有關飛灰之化學成分，只要符合ＣＮＳ國家標準之規定，即二氧化矽（ＳＩ
      Ｏ２）每單位於四十五％以上，含水量一％以下，燒失量在五％以下，即認非
      飛灰有瑕疵；從而，對於煤的含灰份低於百分之四，不但非兩造契約認定之飛
      灰有瑕疵，亦符合飛灰ＣＮＳ國家標準之規定。
  (四)被上訴人抗辯：依上訴人之灰倉結構，‧‧‧被上訴人於倉底取灰時，則生類似
    沙漏現象‧‧‧被上訴人依日取灰，飛灰必發生混合，惟查：
    1.被上訴人之訴訟代理人於原審八十九年七月十三日審理中自認「依約我們要按
      日去提領，不管灰好不好。」且被上訴人所舉之證人林秋竭證稱「我們確實每
      日都要去提領，不然灰累積太多，反而會造成危險」。
    2.證人朱良棟於本院九十年十二月十九日及原審八十九年八月十日審理中分別證
      稱「我們的灰倉可裝三千噸的灰，‧‧‧我們每天產出的灰，約三百噸，我們
      是蒐集後用風扇送到灰倉‧‧‧如以一車三十噸計算，一天約要裝十到十五車
      次可載完。廠商如要提領煤灰，隨時可以進去灰倉等，如有煤灰，隨時可取走
      。」「被上訴人如按時提領完，每天產生的灰就不會混在一起」從而，可知被
      上訴人非必等灰倉裝滿三千噸的灰始可取灰，被上訴人隨時皆可以進去灰倉等
      ，倘被上訴人考慮經濟效率，於灰倉裝「滿三十噸」，於可裝「一卡車」之煤
      灰，即依約取走，每天產生的灰就不會混在一起，自無被上訴人所稱灰倉裝滿
      取灰時，生類似於沙漏之物理現象，飛灰混合之情形發生。
  (五)原審雖有認部分天數煤含灰分量高於四％，且無混燒情形，卻逕以被上訴人單純
    論理為臆測之依據，即推斷被上訴人求償期間，自八十八年七月一日起至八十八
    年十月二十五日，計共一百十七日之飛灰，均不堪使用，置上訴人所提之每日燃
    煤煤質成分分析統計表證據於不問，即認定中七號機與中八號機給付之飛灰均有
    瑕疵，並認定上訴人不爭執被上訴人轉售第三人之每噸單價‧‧‧並以被上訴人
    所提出兩張售灰單據，認定被上訴人將飛灰轉售予第三人之全數售價均相同，因
    認上訴人應賠償渠預期利益‧‧‧云云，惟查：
    1.上訴人對被上訴人轉售所有飛灰予第三人之每噸單價，非無爭執；被上訴人向
      上訴人以每公噸單價「二六二點六四八八元」購買係爭飛灰，被上訴人稱：渠
      轉手出售第三人每公噸最低價「四七六點一九元」‧‧‧，每公噸單價售價少
      「有五百元」，多則高達「六五○元」云云，果真如被上訴人所舉兩筆轉售利
      益已超出購進成本之四成，則如此高利，亦即被上訴人等廠商參與投標時必須
      評估之風險，否則倘上訴人對低於參考數值，亦需賠償廠商損失，無異將重利
      送交第三人，未免明顯圖利被上訴人之虞，爰請探求當事人立約之真意，俾明
      瞭兩造間契約之特約條款。
    2.事實上，一般煤灰轉售，須考慮特殊情形（如量少、急需、剩餘存貨等等可變
      之市場因素）致有不同之市場行情，長達一百一十七天，倘假設全數飛灰以如
      此高利轉售他人，亦有違經驗法則與商場常識。詎原審援引被上訴人提出單筆
      不成比例之重利單據，作為判斷賠償本件飛灰預期利益之依據‧‧‧云云，殊
      與經驗法則相違。
    3.按上訴人於原審所提之中七機組、中八機每日燃煤煤質成分分析統計表可知，
      自八十八年七月一日起至八十八年十月二十五日止，含灰量低於四％以下之天
      數，中七號機共六十五天，中八號機共一一○天，被上訴人主張中七機組、中
      八機二機均一百十七日，不實在。關此，證人朱良棟亦於九十年十二月十九日
      本院審理中證稱「如超過百分之十二，即認為灰的品質不好」「如單獨燒印泥
      煤，才會低於百分之四，如果混合煤，即會超過百分之四。統計表有紀錄每天
      燃煤之狀況，應該可以算出來，分析統計表上空白部份，是因燒混合煤，灰分
      不定，無法計算，所以我們就沒有紀錄。‧‧‧中七組如燒印尼煤，灰分低於
      百分之四，是六十五天，中八組是一百一十天。」「依一般技術觀點，應該都
      會超過百分之四，因其它的煤，灰分都很高。」「我們一部機有五個煤倉，通
      常使用四個煤倉，混合使用後，灰分混在一起就會超過百分之四。」
    4.況，灰量含量四％到十四％為預估量，退萬步言，只要在四％以上，即屬容許
      範圍，原審竟取其中間值，因認灰量含八％始符標準云云，未免無據。
  (六)至於被上訴人於原審所提書証「台中發電廠鍋爐課八十八年九月十五日簽辦意見
    」係上訴人事後內部呈報台北總處之意見書，說明被上訴人請求補償，而上訴人
    謀求解決之誠意，陳述上或有爰引被上訴人之意見與提議，惟經上訴人之台北總
    處綜合研究認為本件被上訴人請求煤灰損失與契約精神相違，故不同意前揭之簽
    辦意見，惟原審逕以上訴人事後之內部之簽辦意見，為上訴人不利証據，尤非妥
    適。
Ｂ、關於被上訴人追加之訴部分
  (一)被上訴人主張：被上訴人原聲明所請求之範圍，係自八十八年七月一日至同年十
    月二十五日，被上訴人所承標之第七號、第八號機組則分別遲至八十八年十二月
    一日、八十九年二月六日始正式運轉，被上訴人就第七號及第八號機組分別擴張
    請求之範圍‧‧‧云云，惟查：證人朱良棟於本院證稱「如果混合煤，即會超過
    百分之四‧‧‧灰分低於百分之四，是六十五天，中八組是一百一十天。」「我
    們一部機有五個煤倉，通常使用四個煤倉，混合使用後，灰分混在一起就會超過
    百分之四。」從而，第七號、第八號機組於運轉前，因燒混合煤，灰量中灰分均
    於百分之四以上，被上訴人以第七號及第八號機組正式運轉時間擴張請求，無理
    由。
  (二)被上訴人以二紙退貨單主張系爭飛灰瑕疵云云，惟查：
    1.按依最高法院四十三年台上字第三七七號判例：「請求履行債務之訴，除被告
      自認原告所主張債權發生原因之事實外，應先由原告就其主張此項事實，負舉
      證責任，必須證明其為真實後，被告於其抗辯事實，始應負證明之責任，此為
      舉證責任分擔之原則」，本件被上訴人以煤的含灰分於百分之四‧‧‧主張瑕
      疵云云，並提出環球工業混凝土股份有限公司、豐年開發股份有限公司之私文
      書二紙為憑，稱系爭飛灰呈土黃色‧‧‧客戶無法接受云云，上訴人否認瑕疵
      ，按舉證責任分配之原理，權利發生之事實自應由上訴人負積極舉證責任，惟
      上訴人至今迄未提出上揭基本事實之證明，況上訴人飛灰之顏色，從未特定，
      何以憑認呈土黃色之飛灰，即有瑕疵？此與被上訴人主張煤的含灰分量有何關
      聯？未見被上訴人舉證以實其說。
    2.經濟部中央標準局對飛灰評定標準，係以燒失量為準，非對煤灰量為準，亦非
      以煤含灰分為準（所謂燒失量，即灰中的含有未完全燃燒的碳粉含量稱之；燒
      失量在五％以下，即認非飛灰有瑕疵），縱然煤的含灰份低於百分之四，亦符
      合ＣＮＳ國家標準之規定；從而，被上訴人主張煤的含灰份低於百分之四，即
      飛灰有瑕疵，無理由。
  (三)原審以被上訴人所提出兩張售灰單據，即認被上訴人每公噸之營業利益，係以被
    上訴人轉售第三人之價格四七六點一九元，減去渠向上訴人購買之價格二六二點
    六四八八」，‧‧‧云云，惟查：
    1.上訴人對被上訴人轉售所有飛灰予第三人之每噸單價，非無爭執，原審有誤會
      ；況上訴人亦否認該文書之真正，被上訴人就該文書之真正，亦未舉證以實其
      說，其主張即難憑信。
    2.退而言之，上訴人對所失利益，須經被上訴人每日開運灰車至上訴人灰倉之提
      取飛灰等，支出相當之管銷、人事等費用成本；再，以每卡車三十噸計算，須
      花計兩個半小時裝滿一車，被上訴人始終均未提出該年度申報國稅局本件工程
      營業額，單就飛灰進項及其中一筆之銷項價格，計算本件營業利益，並無理由
      。
三、證據：除引用原審立證方法外，補提：結算表、論文節本、飛灰化學成分ＣＮＳ
    國家標準表均影本各一件、單據黏存單、審判筆錄均影本各二件、照片二張等為
    證；並聲請訊問證人朱良棟。
乙、被上訴人方面：
一、聲明：
Ａ、關於上訴人上訴部分：求為判決：(一)上訴人應給付被上訴人新臺幣一千九百六十
    六萬二千四百六十元及自起訴狀繕本送達之翌日即民國八十八年十一月二十七日
    起至清償日止，依年息百分之五計算之利息。(二)其餘上訴駁回。
Ｂ、關於追加之訴部分：求為判決：(一)被告（即上訴人）應給付原告（即被上訴人）
    一千一百九十二萬六千零六十二元，及自九十一年一月十一日擴張聲明狀繕本送
    達之翌日起至清償日止，依年息百分之五計算之利息。(二)願供擔保，請准宣告假
    執行。
二、陳述：除援用原判決書之記載外，補稱：
Ａ、關於上訴人上訴部分：
  (一)原審被上訴人訴請上訴人給付00000000元及自起訴狀繕本送達之翌日（
    即八十八年十一月二十七日）起至清償日止，按年息百分之五計算之利息。因上
    訴人就第八號機組停機九日之部分，已依約辦理退款四一四四七七元予被上訴人
    ，就此部分，被上訴人減縮訴之聲明為00000000元（按：000000
    00元減去四一四四七七元，得00000000元）及自起訴狀繕本送達之翌
    日（即八十八年十一月二十七日）起至清償日止，按年息百分之五計算之利息。
  (二)本件係因上訴人對中七、中八號等二部發電機組，不及於八十八年七月一日前完
    成脫硫設備，致不得不使用低灰分之環保煤：
    1.查上訴人為因應台中縣政府於八十八年七月一日施行之「空氣污染電力業加嚴
      排放標準」，遂對台中發電廠中第一號至第八號各發電機組加裝脫硫設備，其
      中第一號至第六號機組均如期於八十八年七月一日前完成，惟被上訴人所承標
      之第七號、第八號機組則分別遲至八十八年十二月一日、及八十九年二月六日
      始正式運轉，此有上訴人台中發電廠八十九年七月二十六日Ｄ中廠字第八九○
      七○八○四號函附於原審卷足核，復為上訴人所不爭，實堪採認。
    2.次查，上訴人台中發電廠之第七號及第八號發電機組，未能如期於八十八年七
      月一日完成脫硫設備，為求符合嚴格之排放標準，僅得長期燃用低灰分之環保
      煤。惟其燃用環保煤之結果，造成第七號及第八號機組所生灰分量過低，且其
      灰質呈土黃色，無法再生利用，與其他脫硫設備正常之第一號至第六號機組所
      生飛灰相差甚大，此有中七機、中八機機組每日燃煤煤質成份分析統計表、被
      上訴人申請上訴人台中發電廠將飛灰排海之申請書、上訴人台中發電廠鍋爐課
      八十八年九月十五日簽辦意見及廠商以飛灰不能利用而發函要求退貨之信函二
      紙附於原審卷足憑。復參以證人朱良棟於原審證述：「當時確實是因配合環保
      標準，中七機及中八機要加裝脫硫設備，未及在八十八年七月一日完成，所以
      我們使用低灰分的環保煤。低灰分的煤所產生的灰量不到達百分之四。」、「
      原告確實有就不能夠使用的灰請我們排海。」等語益明。
    3.綜上而論，上訴人對被上訴人承標之第七號、第八號機組使用環保煤致所生灰
      分量過低，係因上訴人未能及時完成脫硫設備所致，此觀上訴人台中發電廠其
      餘第一號至第六號機組均於八十八年七月一日前完成脫硫設備，而無使用環保
      煤致所生灰分量過低之情形益明，而未能及時完成脫硫設備，顯係歸責於上訴
      人之事由，故第七號、第八號機組所生灰分量過低，即可歸責於上訴人。上訴
      人所辯使用環保煤係因應台中縣政府之環保法令，而不可歸責於上訴人云云，
      顯不可採。苟上訴人使用環保煤係不可歸責於上訴人者（被上訴人否認之），
      則上訴人何以不繼續使用環保煤而須先後對第一號至第八號機組均加裝脫硫設
      備。另本件飛灰標售，被上訴人支付上訴人七千零六十萬元之鉅額價金，有系
      爭契約在卷可考，既上訴人受有相當對價，依民法第二百二十條第二項規定之
      反面解釋，上訴人之責任自應從重酌定，上訴人所辯其未得利益而應從輕酌定
      其責任云云，毫無可採。
  (三)上訴人不得依系爭契約標售說明書第二條第二項規定免責：按系爭契約標售說明
    書第二條第二項規定：「．．．以上數量僅供參考，應以甲方（即上訴人）每日
    實際發電量為準，惟因甲方（即上訴人）可有臨時故障檢修、停機或煤源不同等
    因素，而使發電量有所變化致煤灰量減少情形，乙方（即被上訴人）不得據此提
    出任何要求或補償。」查：
    1.與每日實際發電量有關者，係所燃燒煤礦之噸數，而非煤礦燃燒後所得灰分之
      多寡。是由前開說明書第二條第二項規定全文意旨而觀，其規定「．．．以上
      數量僅供參考，應以甲方（即被告）每日實際發電量為準，．．．」，其中所
      指「數量」，係指「每年約燃燒一百萬噸煤」而言。苟如被告所謂灰分為百分
      之四至百分之十四之間、灰分中飛灰量約佔百分之八十、飛灰燒失量約在百分
      之十二以下等數量，均僅供參考而無拘束力者，則何以前開說明書第三條第十
      一項規定飛灰燒失量超過百分之十二時，上訴人應退款予被上訴人？又何以同
      條第十四項規定上訴人未能正常供灰時應辦理退款？上訴人辯稱前開說明書第
      二條第二項所定「灰分為百分之四至百分之十四之間」為僅供參考，上訴人無
      提供百分之四以上灰分之義務云云，顯無可採。
    2.本件上訴人使用環保煤，與發電量無關。前開說明書第二條第二項固規定如有
      臨時故障檢修、停機或煤源不同等因素，乙方（即被上訴人）不得據此提出任
      何要求或補償，惟此以該因素使發電量有所變化致煤灰量減少之情形為限。而
      上訴人於第七號、第八號機組燃用低灰分環保煤之原因，係上訴人未能及時完
      成脫硫設備之故，而與發電量無關，此為上訴人所是認。從而，本件非屬臨時
      故障檢修或停機情形，且上訴人燃用低灰分之環保煤亦與發電量無關，是上訴
      人使用低灰分之環保煤，並不合於前開說明書第二條第二項所定「使發電量有
      所變化致煤灰量減少情形」之要件，故上訴人自不得藉前開說明書第二條第二
      項規定以為免責。上訴人以環保煤屬煤源問題，而依前開說明書第二條第二項
      主張被上訴人不得據以請求賠償云云，顯置前開規定之「使發電量有所變化致
      煤灰量減少情形」於不論，毫無足採。
  (四)上訴人於第七號、第八號機組自八十八年七月一日起長期使用環保煤：
    1.查上訴人未能及時於八十八年七月一日前，完成第七號及第八號機組脫硫設備
      之安裝，故而燃燒低灰分之環保煤，其所產生之灰分低於百分之四，此有證人
      朱良棟於原審證述：「當時確實是因配合環保標準，中七機及中八機要加裝脫
      硫設備，未及在八十八年七月一日完成，所以我們使用低灰分的環保煤。低灰
      分的煤所產生的灰量不到達百分之四。」、及上訴人台中發電廠之「中七、中
      八機每日燃煤煤質成份分析統計表」附於原審卷足核。上訴人辯稱其使用環保
      煤僅有數日云云，顯違事實，而無可採。
    2.八十八年七月一日至中七機、中八機之脫硫設備分別正式運轉前，上訴人均無
      法提供合格飛灰予被上訴人提領，應合於系爭契約標售說明書第三條第十四項
      「無法正常供應飛灰」之規定。依上訴人函覆原審法院「中七機機組與每日燃
      煤煤質成份分析統計表」（下稱煤質統計表）所附各國煤灰分含量表所示，於
      各國煤質灰分不足兩造契約所訂最低標準百分之四者，為印尼ＭＨＵ、ＢＥＲ
      ＡＵ、ＭＵＴＬＩ、ＡＤＡＲＯ、ＫＩＤＥＣＯ、ＢＡＩＡＵＲＩ、ＥＦＦＩ
      ＣＩＥＮＣＹ等，此有煤質統計表附於原審卷足核。由上開煤質統計表所示，
      自八十八年七月一日至同年十月二十五日止，中七機除七月七日、七月八日、
      七月二十五日、七月二十六日、八月二十五日、九月六日、九月七月、九月九
      日、十月八日等九日，未燃用低灰分之煤礦外，其餘日數均燃用上述灰分低於
      百分之四之煤礦；另中八機部分，則為每日均燃用灰分低於百分之四之煤礦。
      雖中七機有少數九日未燃用低灰分之煤礦，惟該日所生之飛灰亦與其餘大量不
      合格之飛灰於灰倉中混合，無法區別，此經證人即上訴人員工朱良棟於原審證
      述：「同一機組所產生的灰，好壞都在一起，我們沒有區分。」，附於原審卷
      足考（請參原審八十九年八月十日言詞辯論筆錄）。既中七機所生飛灰好壞於
      灰倉中混合而無法區分，縱上訴人於上開九日或有高於百分之四之飛灰，上訴
      人亦無法由灰倉供給合格之飛灰予被上訴人。是自八十八年七月一日至同年十
      月二十五日，於中七機及中八機，上訴人均無法提供合格飛灰予被上訴人提領
      ，實堪確定。上訴人辯稱中七機僅有六十五日、中八機僅有一一○日之灰不合
      格云云，顯違事實。至於上訴人所辯其飛灰雖低於百分之四，惟仍合於國家標
      準云云，被上訴人特予否認；且兩造約定之飛灰品質為百分之四以上，既上訴
      人之飛灰低於百分之四，縱合於國家標準，仍屬欠缺約定之品質，而有瑕疵，
      是上訴人所辯誠無足採。
    3.被上訴人無每日提灰之義務：按「乙方（即被上訴人）承包之任一飛灰倉灰位
      每日應維持在十二公尺以下，若有超過時，乙方（即被上訴人）應自行增加提
      灰量。」兩造所訂台中發電廠灰倉飛灰標售說明書第三條第四項，定有明文。
      是依約每日被上訴人僅有將灰倉灰位維持在十二公尺以下之義務，是若灰倉灰
      位尚在十二公尺以下，被上訴人並無每日提灰之義務，灼然甚明。而被上訴人
      所謂每日運灰者，係指當灰倉灰位高於十二公尺以上時，被上訴人始應每日提
      灰，以合於前開說明書第三條第四項之規定。既依約被上訴人並無每日提灰之
      義務，且於被上訴人請求退款之前開期間內，系爭二部機組之灰倉灰位均無高
      於十二公尺，則上訴人主張被上訴人應每日提灰，進而謂如此即可避免飛灰混
      合云云，顯無可採。
    4.依上訴人之灰倉結構，飛灰必發生混合：(1)上訴人之灰倉高約三十公尺，直徑
      約十五公尺，為一巨大之存儲結構。而輸送飛灰之管線係鍋爐處接至灰倉底部
      並連至飛灰倉頂，再由倉頂排入灰倉中。而取灰之方式，係由倉底之卸灰管，
      接至運灰車中。是上訴人所生飛灰除於長達三十公尺以上之輸送管線中混合外
      ，更於巨大之灰倉中混合；且飛灰沈澱於灰倉後，被上訴人以倉底之卸灰管取
      灰時，必生類似於沙漏之物理現象，即灰倉中心部份之飛灰將先行漏下，邊緣
      部分之飛灰始依序漏下，而非整層飛灰同時卸下，是飛灰由灰倉之卸灰管漏下
      時，必生混合現象，此為物理上所必然，復經證人即上訴人煤灰處理股員工朱
      良棟於本院結證實屬在卷。於此物理現象下，縱上訴人之中七機於少數九日中
      ，未燃用低灰分之環保煤，惟其所生之飛灰，除必於輸送管線及灰倉中與其他
      大量之不合格飛灰混合外，更於自倉底之卸灰管漏下時，與其他不合格飛灰混
      合。上訴人所謂被上訴人依日取灰，即可避免飛灰混合云云，毫無可採。(2)上
      訴人管制被上訴人每日運灰時間為上午八時至晚間十時之間，並非隨時均得運
      灰，且例假日原則上不得運灰，其運灰時間尚須另行通知，此為上訴人台中發
      電廠取灰管制辦法第四點所明定。而在不得取灰之時間，上訴人仍繼續燃用低
      灰分之環保煤，所生不合格之灰分，仍集中於灰倉中，此經證人即上訴人員工
      朱良棟於本院證述在卷。是縱上訴人每日取灰，至多為每日於上午八時至晚間
      十時之間，至於晚間十時後至翌日八時前，上訴人之飛灰早已於灰倉中發生混
      合，實臻明確。上訴人所謂被上訴人依日取灰，即可避免飛灰混合云云，顯違
      事實，實無可取。
    5.總上，上訴人因未能及時於八十八年七月一日前，完成第七號及第八號機組脫
      硫設備之安裝，故而燃燒低灰分之環保煤，致生上述瑕疵之飛灰，顯屬「無法
      正常供應飛灰」，是依系爭契約標售說明書第三條第十四項「無法正常供應飛
      灰」之規定，上訴人自應辦理退款予被上訴人。
  (五)兩造所訂前開說明書第三條第十七項，明定煤灰總噸數依每部機組每年一百萬噸
    煤之百分之八計算：按兩造所訂台中發電廠灰倉飛灰標售說明書第三條第十七項
    ，對於煤灰淨價之計算於「註」定有明文。查煤灰淨價，係將（投標購灰之總價
    ）除以（購得煤灰總噸數）所得，是參以前開煤灰淨價之計算規定，可知購得煤
    灰總噸數應依一百萬噸（即每年每部機組燃燒一百萬噸煤）乘以二（即七號機、
    八號機，共二部機組），再乘以百分之八（即燃煤所含灰分，因燃煤所含灰分原
    定百分之四至百分之十四，遂取其中間值百分之八為計），再乘以百分之八十（
    即灰分中之飛灰量），再乘以二（即取灰之二年期間），可得二十五萬六千噸，
    即為被上訴人就系爭二部機組二年間可得飛灰總噸數。前開規定為系爭契約之約
    款，自有拘束上訴人之效力，故被上訴人依前開計算式，計得被上訴人因上訴人
    違約未能取得之飛灰噸數為四一○三○噸（按：是將前開飛灰總噸數（即二十五
    萬六千噸）除以七三○日（即二年計七三○日）得每一日所得飛灰噸數，再乘以
    一一七日（即自八十八年七月一日起至同年十月二十五日止，計一一七日）得四
    一○三○噸，即原告因被告違約而未能取得之飛灰噸數），自屬有據。上訴人辯
    稱計算燃煤所含灰分應依百分之四計算，顯違前開系爭契約之約定，自無可採。
  (六)被上訴人就每噸飛灰得利二一三．五四一二元：被上訴人向上訴人購買飛灰，每
    噸單價為二六二．六四八八元，而被上訴人將飛灰轉售予第三人，每噸單價為四
    七六．一九元，此有營業人銷貨退回進貨退出或折讓證明單、統一發票三紙附於
    原審足憑。是將飛灰之每噸出賣單價四七六．一九元減去成本單價二六二．六四
    八八元，得二一三．五四一二元，即被上訴人就每噸飛灰可得之營業利益。上訴
    人空言爭執被上訴人未能得此營業利益，實無可採。
Ｂ、關於追加之訴部分：
    本件係因上訴人之脫硫設備未能如期完工，致上訴人無法依約提供飛灰，被上訴
    人即訴請上訴人損害賠償，而於上訴人起訴時，上訴人之脫硫設備尚未完工，是
    原聲明所請求之範圍，暫以八十八年七月一日至同年十月二十五日之期間為計；
    既上訴人之第七號及第八號機組之脫硫設備分別至八十八年十二月一日、及八十
    九年二月六日始正式運轉，為此被上訴人就第七號及第八號機組分別擴張聲明至
    該脫硫設備正式運轉之日，其請求之範圍如左：
  (一)關於第七號機組部分：(1)就上訴人應退款之部分，應以二部機組之總標售金額七
    ○六○萬元，除以七三○日（即合約二年期間之天數），再除以二（即二部機組
    ），得每部機組一日應退之金額，再乘以三十六日（按：自八十八年十月二十六
    日至同年十一月三十日，計三十六日。又按第七號機組自同年十二月一日正式運
    轉，故被上訴人以正式運轉之前一日即同年十一月三十日，為請求之末日。）得
    0000000元（按：小數點以下四捨五入，以下同），即自八十八年十月二
    十六日至同年十一月三十日，上訴人所應退款予被上訴人之金額。(2)另就上訴人
    應賠償被上訴人營業損失之部分，依兩造所訂台中發電廠灰倉飛灰標售說明書第
    三條第十七項規定，可計得被上訴人就系爭二部機組二年間可得飛灰總噸數為二
    十五萬六千噸。是將二十五萬六千噸，除以七三○日（即合約二年期間之天數）
    ，再除以二（即二部機組），得每部每部機組一日應得之飛灰噸數，再乘以三十
    六日（按：自八十八年十月二十六日至同年十一月三十日，計三十六日），再乘
    以被上訴人每噸飛灰可得之營業利益二一三．五四一二元，得0000000元
    ，即自八十八年十月二十六日至同年十一月三十日，上訴人應賠償被上訴人營業
    利益損失之金額。
  (二)關於第八號機組之部分：(1)就上訴人應退款之部分，應以二部機組之總標售金額
    七○六○萬元，除以七三○日（即合約二年期間之天數），再除以二（即二部機
    組），得每部機組一日應退之金額，再乘以一○三日（按：自八十八年十月二十
    六日至八十九年二月五日，計一○三日。又按第八號機組自八十九年二月六日正
    式運轉，故被上訴人以正式運轉之前一日即同年月五日，為請求之末日。）得0
    000000元，即自八十八年十月二十六日至八十九年二月五日，上訴人所應
    退款予被上訴人之金額。(2)另就上訴人應賠償被上訴人營業損失之部分，依兩造
    所訂台中發電廠灰倉飛灰標售說明書第三條第十七項規定，可計得原告就系爭二
    部機組二年間可得飛灰總噸數為二十五萬六千噸。是將二十五萬六千噸，除以七
    三○日（即合約二年期間之天數），再除以二（即二部機組），得每部每部機組
    一日應得之飛灰噸數，再乘以一○三日（按：自八十八年十月二十六日至八十九
    年二月五日，計一○三日），再乘以被上訴人每噸飛灰可得之營業利益二一三．
    五四一二元，得0000000元，即自八十八年十月二十六日至八十九年二月
    五日，上訴人應賠償被上訴人營業利益損失之金額。
  (三)總上所計，自八十八年十月二十六日起，第七號機組至同年十一月三十日、第八
    號機組至八十九年二月五日，被上訴人得請求上訴人退款及賠償之營業利益損失
    ，合計為00000000元（按：0000000元，加上0000000元
    ，加上0000000元，加上0000000元，得00000000元）。
三、證據：除引用原審立證方法外，補提：燃煤煤質成分分析統計表、臺中發電廠取
    灰管制辦法、臺中發電廠灰倉飛灰標售說明書均影本各一件、統一發票影本十件
    、照片五張等為證。
      理      由
一、按在第二審為訴之變更或追加，非經他造同意，固不得為之，但擴張或減縮應受
    判決事項之聲明者，不在此限。民事訴訟法第四百四十六條第一項、第二百五十
    五條第一項第三款，分別定有明文。本件被上訴人於原審起訴時，原聲明請求上
    訴人給付伊新臺幣（下同）二千零七萬六千九百三十七元，及自起訴狀繕本送達
    翌日即民國（下同）八十八年十一月二十七日起至清償日止之法定遲延利息，嗣
    於本院訴訟程序中，被上訴人除將上開請求上訴人給付二千零七萬六千九百三十
    七元部分，減縮為請求給付一千九百六十六萬二千四百六十元外；另追加請求上
    訴人給付伊一千一百九十二萬六千零六十二元，及自擴張聲明狀繕本送達翌日即
    九十一年一月十一日起至清償日止之法定遲延利息。核被上訴人所為，係在第二
    審先後為訴之變更及追加，因僅屬減縮或擴張其應受判決事項之聲明，依上揭規
    定，毋須上訴人同意，自得為之。又上訴人之法定代理人原為席時濟，嗣變更為
    林文淵，復於九十一年五月十七日變更為甲○○，上訴人以甲○○為其法定代理
    人，依法聲明承受訴訟，核無不合，應予准許。均合先敘明。
二、被上訴人起訴主張：伊於八十七年八月二十五日，向上訴人標得臺中發電廠中七
    號機及中八號機灰倉之飛灰，並與上訴人訂立臺灣電力股份有限公司臺中發電廠
    灰倉飛灰標售契約（下稱系爭契約），標售金額為七千零六十萬元，期間自八十
    七年九月一日起至八十九年八月三十一日止。依系爭契約第十一條之約定，臺中
    發電廠灰倉飛灰標售說明書（下稱標售說明書）為承攬內容亦屬系爭契約之一部
    分，復依標售說明書第三條第十四項之約定，上訴人應有維持各發電機組正常供
    應飛灰之義務，如其發電機組故障或其他非正常情形，致無法正常供應飛灰者，
    上訴人應退款予被上訴人。嗣臺中縣政府依空氣污染防制法訂定之「空氣污染電
    力業加嚴排放標準」，將最大污染物（如硫化物、碳化物等）之排放濃度，要求
    在五十ＰＰＭ以下，並自八十八年七月一日施行。而臺中發電廠為配合新規定之
    要求，遂對廠內之第一號至第八號機組均加裝脫硫設備，其中第一號至第六號機
    組均如期於八十八年七月一日前完成，而被上訴人所承標之第七號及第八號機則
    分別至八十八年十二月一日、八十九年二月六日始告完成，致使上訴人為符合嚴
    格排放標準，在脫硫設備未加裝完成期間，於八十八年七月一日起僅得以燃燒低
    灰分煤之方式達成標準，導致第七號及第八號機組所產生之煤灰灰分過低，無法
    再生利用。依標售說明書第一條第二項「甲方（即上訴人）提供中七、中八機灰
    倉依得標商標定之飛灰灰倉內每日所生產之飛灰（限生灰）分別交由乙方（即被
    上訴人）提領使用」、第二條第四項「甲方每日提供之飛灰每一部機滿載時每年
    約燃燒一百萬噸煤，其中煤含灰分約為百分之四至百分之十四之間（灰分中飛灰
    約佔八十％量，飛灰燒失量約在十二％以下）以上數量僅供參考，應以甲方每日
    實際發電量為準‧‧‧」之意旨觀之，所謂之「數量」，應指前揭約定之「每年
    約燃燒一百萬噸煤」而言，是因上訴人加裝脫硫設備工程之延誤，致被上訴人受
    領之給付有瑕疵，並因此受有損害，應認上訴人有可歸責之事由。再依標售說明
    書第三條第十四項約定，被上訴人之損害以得標金額（即七千零六十萬元）除以
    契約天數（即二年，七百三十日），再除以二部機，再乘以無法正常供應飛灰日
    數（自八十八年七月一日起至同年十月二十五日，計一百十七日）及機組數（即
    第七號、第八號機，計二部機組）計算，被上訴人之損害為一千一百三十一萬五
    千三百四十二元；另被上訴人將飛灰轉售予第三人之每噸單價為四百七十六點一
    九元，減去被上訴人向上訴人購得之灰飛每噸單價二百六十二點六四八八元後，
    被上訴人每噸飛灰可得之營業利益為二百十三點五四一二元，再參以標售說明書
    第三條第十七項之計算公式計算，對於煤灰淨價之計算，係以投標購得飛灰之總
    價，除以購得煤灰總噸數所得，而被上訴人購得煤灰總噸數之計算，係一百萬噸
    （即每年每部機組燃燒一百萬噸煤）乘以二（即七號機、八號機，共二部機），
    再乘以八％（即燃煤所含灰分，因燃煤所含灰分原定四％至十四％，遂取中間值
    八％），再乘以八十％（即灰分中之飛灰量），再乘以二（即取灰之二年期間）
    ，可得二十五萬六千噸，即為被上訴人就系爭二部機組二年間可得之飛灰總噸數
    ，將前開飛灰總噸數二十五萬六千噸，除以契約之二年期間七百三十日，得出每
    日之飛灰噸數，又乘以臺中發電廠無法正常供應飛灰日數一百十七日，為四萬一
    千零三十噸，即被上訴人因上訴人違約而未能取得之飛灰噸數，故將被上訴人每
    噸飛灰可得之營業利益二百十三點五四一二元乘以因上訴人違約而未能取得之飛
    灰噸數四萬一千零三十噸，得出被上訴人營業利益之損失為八百七十六萬一千五
    百九十五元，以上被上訴人所受損害及所失利益合計為二千零七萬六千九百三十
    七元。爰依瑕疵擔保請求權及不完全給付請求權之規定，求為命上訴人應如數給
    付並加付法定遲延利息之判決（原審為被上訴人全部勝訴之判決後，上訴人聲明
    不服提起上訴。嗣因上訴人已退還被上訴人四十一萬四千四百七十七元，故被上
    訴人於本院將上開請求上訴人給付二千零七萬六千九百三十七元部分，減縮為請
    求給付一千九百六十六萬二千四百六十元；惟被上訴人另為訴之追加，請求上訴
    人應給付伊自八十八年十月二十六日起，第七號機組至同年十一月三十日止、第
    八號機組至八十九年二月五日止，上訴人應退款及賠償之營業利益損失一千一百
    九十二萬六千零六十二元，及自九十一年一月十一日起至清償日止之法定遲延利
    息）。
三、上訴人則以：兩造自八十七年八月簽訂系爭契約起至八十八年六月三十日以前，
    上訴人排放硫氧化物均合於於國家標準，因臺中縣政府頒布新法規，上訴人為避
    免違反新排放標準，而對中七機及中八機加裝脫硫設備，只使用硫量最低之環保
    煤發電，致煤灰減產，亦非可歸責於上訴人之事由，上訴人應無過失；縱認上訴
    人為有過失，亦因此項情事變更之事由，非出於上訴人之故意並獲利益，即非可
    歸責於上訴人，上訴人不應負重大過失責任。況標售說明書第二條第四項明定「
    甲方（即臺中發電廠）每日所提供之飛灰（生灰）每一部機滿載時每年約燃燒一
    百萬噸煤，其中煤含灰分約為四％—十四％之間（灰分中飛灰約佔八十％量，飛
    灰燒失量約在十二％以下），以上數量僅供參考，應以甲方每日實際發電量為準
    ，惟甲方可能有臨時故障檢修、停機或煤源不同等因素，而使發電量有所變化致
    煤灰量減少情形，乙方（即被上訴人）不得據此提出任何要求或補償。」本件上
    訴人因使用環保煤，而使發電量有所變化，致煤灰量減少，該當前揭但書除外之
    約定，被上訴人自不得請求補償。至標售說明書第三條第十一項及十四項，就「
    燒失量」若連續五天超過十二％以上，或上訴人因臨時搶修、故障停機檢修或無
    預期非正常情形下，造成「停機」等無法正常供應飛灰之情形，有辦理退款之約
    定，然與本件上訴人使用環保煤，致煤灰量減少之情形有別，被上訴人援引上開
    約定，主張前揭標售說明書第二條第四項但書為無效，未免失據。再者，經濟部
    中央標準局對飛灰評定標準，係以燒失量為準，並非以煤灰量或煤含灰分為準，
    如燒失量在五％以下，即認非飛灰有瑕疵，縱煤含灰分低於四％，亦符合飛灰Ｃ
    ＮＳ國家標準之規定，被上訴人未能證明系爭飛灰有何品質瑕疵，僅以煤的含灰
    分低於四％、飛灰顏色呈土黃色等為由，即謂飛灰有瑕疵，為無理由；且依燃煤
    煤質成分分析統計表，自八十八年七月一日起至八十八年十月二十五日止，含灰
    分低於四％之天數，中七機共六十五日，中八機共一百一十日，亦非被上訴人所
    稱均為一百十七日。此外，依標售說明書第二條第四項之約定，系爭契約係以每
    年約燒一百萬噸煤所含灰分四％—十四％計算灰量，故只須在四％以上，即屬容
    許範圍，則縱每部機組一年僅有四萬噸飛灰產量，亦合於契約之要求，被上訴人
    取其中間值而認灰量須八％始符標準，亦屬無據。又被上訴人主張其轉售飛灰予
    第三人之每噸單價為四百七十六點一九元，有違經驗法則與商場常識，復未扣除
    相當之管銷、人事等費用成本，而單就飛灰進項及其中一筆之銷項價格，計算其
    營業利益，尚難憑信等語，資為抗辯。
四、被上訴人主張兩造於八十七年八月二十五日訂立系爭契約，由伊標得臺中發電廠
    中七號機及中八號機灰倉之飛灰，標售金額為七千零六十萬元，期間自八十七年
    九月一日起至八十九年八月三十一日止，並約定上訴人應有維持各發電機組正常
    供應飛灰之義務，如其發電機組故障或其他非正常情形，致無法正常供應飛灰者
    ，上訴人應退款予被上訴人，嗣臺中縣政府依空氣污染防制法訂定之「空氣污染
    電力業加嚴排放標準」，將最大污染物（如硫化物、碳化物等）之排放濃度，要
    求在五十ＰＰＭ以下，並自八十八年七月一日施行，臺中發電廠為配合新規定之
    要求，遂對廠內之第一號至第八號機組均加裝脫硫設備，其中第一號至第六號機
    組均如期於八十八年七月一日前完成，而伊所承標之第七號及第八號機則分別至
    八十八年十二月一日、八十九年二月六日始告完成，致使上訴人為符合嚴格排放
    標準，在脫硫設備未加裝完成期間，於八十八年七月一日起僅得以燃燒低灰分煤
    之方式達成標準，導致第七號及第八號機組所產生之煤灰灰分過低等情，業據其
    提出臺灣電力股份有限公司臺中發電廠灰倉飛灰標售契約、臺中發電廠灰倉飛灰
    標售說明書、臺中發電廠工程標價記錄表、八十八年六月二十日自由時報節文等
    均影本為證（原審卷六至一七頁），且為上訴人所不爭執，堪信被上訴人此部分
    之主張為真正。
五、被上訴人主張上訴人臺中發電廠中七號機及中八號機灰倉因加裝脫硫設備工程延
    誤，導致所產生之煤灰灰分過低而無法使用，計自八十八年七月一日起至同年十
    月二十五日止，伊因此受有一千一百三十一萬五千三百四十二元之損害，及八百
    七十六萬一千五百九十五元營業利益之損失，合計為二千零七萬六千九百三十七
    元，扣除上訴人已退還之四十一萬四千四百七十七元後，上訴人應給付伊一千九
    百六十六萬二千四百六十元及自八十八年十一月二十七日起之法定遲延利息；另
    自八十八年十月二十六日起，至中七號機、中八號機灰倉加裝脫硫設備工程完成
    正式運轉時即八十八年十一月三十日、八十九年二月五日止，伊受有六百七十二
    萬一千五百零七元之損害，及五百二十萬四千五百五十五元營業利益之損失，上
    訴人應給付伊一千一百九十二萬六千零六十二元，及自九十一年一月十一日起之
    法定遲延利息（即被上訴人追加之訴部分）云云，則為上訴人所否認，並以前詞
    置辯。是本件兩造所爭執者，厥為上訴人就其臺中發電廠所產煤灰灰分過低情事
    ，依系爭契約對於被上訴人是否負有瑕疵擔保及不完全給付之損害賠償責任？
六、經查：
  (一)被上訴人無非係以上訴人臺中發電廠中七號機及中八號機灰倉於加裝脫硫設備工
    程完成前，因使用低灰分環保煤，致煤含灰分低於四％，且飛灰顏色呈土黃色，
    而有品質上之瑕疵，無法再生利用等為由，主張上訴人依約應負瑕疵擔保責任。
    惟查：兩造就上訴人所提供之飛灰應具有如何之品質，綜觀系爭契約及所附標售
    說明書全文，僅於該標售說明書第三條第十一項及同條第十二項中分別明定：「
    甲方（即臺中發電廠）所產生之灰如燒失量（按：意指煤灰中所含未完全燃燒之
    碳粉量）連續五天（含）超過ＣＮＳ規定十二％以上（乙方即被上訴人需會同甲
    方取樣送至合格檢驗單位作檢驗為準，費用由乙方支付），無法利用時，乙方亦
    應負責處理或排放到甲方灰塘，再依據檢驗報告，於合約期滿後結算時，要求甲
    方以銷貨退回方式辦理退還款項」、「乙方應每日自行取樣分析檢驗灰質，並依
    甲方所產生之煤灰品質（燒失量）適當利用，如因煤灰品質影響利用，或發生任
    何問題或糾紛時，概由乙方負責與本廠無涉，故乙方應審慎考慮灰質之利用情形
    」而已，並無關於煤含灰分不得低於四％或飛灰應具有何種色澤等品質上之約定
    ，參據證人即上訴人臺中發電廠煤灰處理股股長朱良棟於本院證稱：「煤灰可作
    為水泥的添加劑，我們發電是靠燃煤，燃煤時會產生灰分，‧‧‧我們燒的煤有
    各國的煤，因此品質難免有所差異，我們對品質的認定是以灰中含碳量百分之十
    二為基準，如超過百分之十二，即認為灰的品質不好，如廠商提領時，認為品質
    不良，可以向我們反應」等語（本院卷八三、八四頁），足見兩造就上訴人所提
    供之飛灰品質良窳與否，概以飛灰燒失量有無超過十二％為斷，被上訴人既未依
    約會同臺中發電廠取樣送請合格檢驗單位檢驗，或舉他證證明飛灰燒失量有不符
    約定品質之情事，復自承伊從未主張以飛灰燒失量為本件之請求（本院卷一一○
    頁），則被上訴人以其受領之飛灰為有瑕疵，謂上訴人依約應負瑕疵擔保責任云
    云，即屬無據。至上開標售說明書第二條第四項固明定：「甲方每日所提供之飛
    灰（生灰）每一部機滿載時每年約燃燒一百萬噸煤，其中煤含灰分約為四％—十
    四％之間（灰分中飛灰約佔八十％量，飛灰燒失量約在十二％以下），以上數量
    僅供參考，應以甲方每日實際發電量為準，惟甲方可能有臨時故障檢修、停機或
    煤源不同等因素，而使發電量有所變化致煤灰量減少情形，乙方不得據此提出任
    何要求或補償。」然所稱「煤含灰分約為四％—十四％之間」，意指上訴人所提
    供之飛灰以每一部機滿載時每年燃燒一百萬噸煤計，約可產生四％—十四％即四
    萬至十四萬噸左右之煤灰而言，亦即以每一部機滿載時每年燃燒燃煤噸數及燃煤
    中所含灰分之比例，概算出煤灰產量，再以灰分中飛灰約佔八十％量估算被上訴
    人可得提領之飛灰數量為何，此乃兩造關於煤灰數量之約定，而非煤灰品質之約
    定，此觀同條項於前述「煤含灰分約為四％—十四％之間」後，即載有「以上數
    量僅供參考」之文句自明。又被上訴人可得提領之飛灰數量，既須同時參酌「每
    年燃燒燃煤噸數」及「燃煤中所含灰分之比例」二項要素，則前述「以上數量僅
    供參考」所稱之「數量」，自係同指「每年燃煤噸數」及「燃煤所含灰分比例」
    二者，被上訴人謂「數量」僅指「每年約燃燒一百萬噸煤」，不包括「煤含灰分
    約為四％—十四％之間」云云，委不足採。另徵諸被上訴人迭稱伊向上訴人購得
    煤灰總噸數之計算，係以「一百萬噸（即每年每部機組燃燒一百萬噸煤）乘以二
    （即七號機、八號機，共二部機），再乘以八％（即燃煤所含灰分，因燃煤所含
    灰分原定四％至十四％，遂取中間值八％），再乘以八十％（即灰分中之飛灰量
    ），再乘以二（即取灰之二年期間），可得飛灰總噸數為二十五萬六千噸」等語
    （本院卷四○、四一、一八一頁），苟上開「煤含灰分約為四％—十四％之間」
    確為兩造關於煤灰品質之約定而非煤灰計量之基準，則上訴人理應只須提供含灰
    分四％以上之煤灰即屬合格之產品，而與煤灰之數量如何無關，乃被上訴人何以
    竟要求應以含灰分八％為準，並以此計算其所購得之飛灰總噸數？益見標售說明
    書第二條第四項有關「煤含灰分約為四％—十四％之間」之規定，實為供應煤灰
    數量之計算基準，而非煤灰品質之約定至明。此外，兩造並未約定飛灰應具有何
    種色澤，已如前述；且依標售說明書第三條第二十一項之約定：「甲方所產生之
    飛灰（生灰）因煤源不同故會影響灰之色澤，此並不會妨礙飛灰之利用，乙方不
    得據以要求不提灰或補償、賠償。」準此，被上訴人亦不得因上訴人使用煤源不
    同之故，以飛灰色澤不合約定品質為由，主張上訴人應負瑕疵擔保責任。
  (二)又債務人不為給付或不為完全之給付者，債權人得聲請法院強制執行，並得請求
    損害賠償，為修正前民法第二百二十七條所明定。本件上訴人因使用低灰分之燃
    煤，致煤含灰分不及原定四％之下限，依前開說明，雖足以影響被上訴人所得提
    領飛灰之數量。然兩造於上開標售說明書第二條第四項已明定：「‧‧‧煤含灰
    分約為四％—十四％之間‧‧‧僅供參考，應以甲方每日實際發電量為準，惟甲
    方可能有臨時故障檢修、停機或煤源不同等因素，而使發電量有所變化致煤灰量
    減少情形，乙方不得據此提出任何要求或補償」，可知兩造於訂立系爭契約之初
    ，即已預見飛灰之產量會因上訴人使用「煤源」不同等因素，而使發電量有所變
    化致煤灰量減少情形，並預為免除上訴人賠償責任之約定，自不容被上訴人嗣後
    翻悔而再事求償。雖被上訴人另主張：標售說明書第三條第十一項及同條第十四
    項分別定有飛灰燒失量超過百分之十二及未能正常供灰時，上訴人應辦理退款之
    規定，足見上述「煤含灰分約為四％—十四％之間」之約定，並非僅供參考而無
    拘束力；且本件純屬上訴人未能及時完成脫硫設備，而改用低灰分之環保煤導致
    煤灰量減少之故，與發電量無關云云。惟查：標售說明書第三條第十一項關於飛
    灰燒失量連續五天超過百分之十二，及同條第十四項關於機具停機超過十天以上
    時，被上訴人得請求退款之約定，前者旨在擔保飛灰之品質；後者則為保障得標
    廠商之權益，免因機具長期停機而受有損害所為之特別約定，均與上訴人是否使
    用不同煤源之問題無涉，無從據此推論上開「煤含灰分約為四％—十四％之間‧
    ‧‧僅供參考」之約定為無效。又臺中發電廠係火力發電廠，亦即以燃煤產生熱
    能之方式發電，若使用之煤源有別時，因燃煤中所含之碳及水量比例互有不同，
    發熱量即屬有異，此有上訴人所提每日燃煤煤質成份分析統計表附卷可參（原審
    卷三六頁以下），據此，上訴人辯稱伊因使用不同燃煤，即足使發電量有所變化
    ，致煤灰量減少，該當前揭標售說明書第二條第四項「發電量有所變化致煤灰量
    減少情形」之規定等情，應屬可信，被上訴人此部分之主張，不足憑採。
七、綜上所述，本件被上訴人主張上訴人就其臺中發電廠所產煤灰灰分過低情事，應
    負物之瑕疵擔保及不完全給付之損害賠償責任，委無足取；上訴人所辯，尚屬可
    採。從而，被上訴人依物之瑕疵擔保及債務不履行之法律關係，請求上訴人給付
    一千九百六十六萬二千四百六十元，及自起訴狀繕本送達翌日即八十八年十一月
    二十七日起之法定遲延利息，為無理由，不應准許；其假執行之聲請亦失所附麗
    ，應併駁回。原審未予詳查，判命上訴人給付，並為假執行之宣告，自有未洽。
    上訴意旨指摘原判決不當，求予廢棄改判，為有理由，應由本院予以廢棄改判如
    主文第二項所示。又被上訴人追加之訴，依同一法律關係，請求上訴人給付一千
    一百九十二萬六千零六十二元，及自追加之訴訴狀繕本送達翌日即九十一年一月
    十一日起之法定遲延利息部分，亦屬無據，應不准許。其假執行之聲請亦失其附
    麗，應併予駁回。
八、本件事證已臻明確，兩造其餘攻擊防禦方法及舉證，均核與判決結果不生影響，
    無庸逐一論列，併此敘明。
九、據上論結，本件上訴為有理由；被上訴人追加之訴為無理由。依民事訴訟法第四
    百五十條、第七十八條，判決如主文。
中　　　華　　　民　　　國　　九十一　　年　　 十二　　 月　　 十七　　 日
~B1民事第四庭審判長法官　黃斐君
~B2　　　　　  　　法官　張浴美
~B3　　　　　　  　法官　張鑫城
右為正本係照原本作成。
如對本判決上訴，須於收受判決送達後二十日內向本院提出上訴書狀，其未表明上訴
理由者，應於提出上訴後二十日內向本院提出上訴理由書（須按他造人數附具繕本）
，並繳納送達用雙掛號郵票拾份（每份拾肆元）。
上訴時應提出委任律師或具有律師資格之人之委任狀；委任有律師資格者，另應附具
律師及格證書及釋明委任人與受任人有民事訴訟法第四百六十六條之一第一項但書或
第二項（詳附註）所定關係之釋明文書影本。
~B 　 　　　　　　書記官　劉智文
中　　　華　　　民　　　國　　九十一　　年　　 十二　　 月　　二十三　　日
附註：
民事訴訟法第四百六十六條之一（第一項、第二項）
對於第二審判決上訴，上訴人應委任律師為訴訟代理人。但上訴人或其法定代理人具
有律師資格者，不在此限。
上訴人之配偶、三親等內之血親、二親等內之姻親，或上訴人為法人、中央或地方機
關時，其所屬專任人員具有律師資格並經法院認為適當者，亦得為第三審訴訟代理人
。
                                                                        Ｈ
